臺灣彰化地方法院刑事判決
110年度易字第375號
公  訴  人  臺灣彰化地方檢察署檢察官 
被      告  林輝煌


選任辯護人  蘇哲科律師
上列被告因重利案件，經檢察官提起公訴（109年度偵字第7574
號），本院判決如下：
    主    文
林輝煌無罪。
    理    由
一、公訴意旨略以：被告林輝煌及真實姓名不詳，綽號「阿忠」
    之成年男子共同基於重利之犯意聯絡，由「阿忠」於民國10
    6年8月下旬間，在彰化縣○○鎮○○路000號，乘被害人曾煌吉
    急需用錢之際，約定每7日為1期，1期利息為新臺幣（下同
    ）1萬元，而將3萬7000元（原借貸金額為5萬元，惟當場預
    扣第1期利息1萬元及車馬費3000元，因借貸屬要物契約，故
    應以3萬7000元為借貸本金）貸予被害人共3次，並由被害人
    簽立面額5萬元之本票共3張予「阿忠」以為擔保，因而取得
    與原本顯不相當之重利（年息約1618％）。其後於109年5月5
    日下午3時20分許，由被告及另一姓名年籍均不詳之成年男
    子持被害人所簽立之上開本票，前往被害人位於彰化縣○○鎮
    ○○路0段000巷00弄00號之住處，向被害人索討欠款，經被害
    人報警循線查悉上情。因認被告涉犯刑法第344條第1項重利
    罪嫌等語。
二、按犯罪事實應依證據認定之，無證據不得認定犯罪事實；又
    不能證明被告犯罪，應諭知無罪之判決，刑事訴訟法第154
    條第2項及第301條第1項前段分別定有明文。又所謂認定犯
    罪事實之證據，係指足以認定被告確有犯罪行為之積極證據
    而言，該項證據自須適合於被告犯罪事實之認定，始得採為
    斷罪之資料；且如未能發現相當確實證據，或證據不足以證
    明，自不能以推測或擬制之方法，以為裁判之基礎；而認定
    犯罪事實所憑之證據，雖不以直接證據為限，間接證據亦包
    括在內，然而無論直接證據或間接證據，其為訴訟上之證明
    ，須於通常一般人均不致有所懷疑，而得確信其為真實之程
    度者，始得據為有罪之認定，倘其證明尚未達到此一程度，
    而有合理之懷疑存在時，即難遽採為不利被告之認定（最高
    法院76年臺上字第4986號判決意旨參照）。另刑事訴訟法第
    161條第1項規定：檢察官就被告犯罪事實，應負舉證責任，
    並指出證明之方法。因此，檢察官對於起訴之犯罪事實，應
    負提出證據及說服之實質舉證責任。倘其所提出之證據，不
    足為被告有罪之積極證明，或其指出證明之方法，無從說服
    法院以形成被告有罪之心證，基於無罪推定之原則，自不能
    為被告有罪之判決（最高法院92年臺上字第128號判決意旨
    參照）。　
三、檢察官認被告涉有上開重利罪嫌，無非係以被告不利於己之
    供述、證人即被害人曾煌吉於警詢之證述、被害人提出之無
    摺存款收執聯等件，為其主要論據。
四、訊之被告固坦承於109年5月5日下午3時20分許，與另名成年
    男子持被害人所簽發之本票，前往被害人位在彰化縣○○鎮○○
    路0段000巷00弄00號之住處，向被害人索討欠款15萬元一情
    ，惟堅詞否認有何重利犯行，辯稱：伊在UT網站聊天室
　　要借錢，遇到1名LINE暱稱「查無此人」之人加伊LINE，邀
    伊幫忙索討欠款，並可與之對半平分所追討取得之數額，且
    言明該欠款為友人積欠，並無利息。109年4月底，在伊住家
    附近的7-11超商，「查無此人」拿一個信封給伊，裡面就是
    3張本票，伊有看到本票金額加總約15萬元。索討無著後，
    「查無此人」叫伊將支票、借據自行處理掉等語。
五、本院之判斷：
　㈠證人曾煌吉於本院審理中證稱：106年8月下旬，「阿忠」去
    我和美工廠，我跟「阿忠」借款，第1次借款5萬元，提供CK
    及阿曼尼的手錶、水晶項鍊、玉佩，簽本票和借據各1張，
    上面金額都是5萬元，本票格式是他們提供的，日期是對方
    叫我寫借款日期，到期日沒有寫，這次當面扣1萬元利息及
    手續費3000元。第2次時間大概離第1次1、2個月以上，其實
    是為了繳第1次的利息，也是「阿忠」到我工廠辦理，寫2張
    書面，金額都是5萬元，這次就拿我工廠生財器具抵押。借
    款第3次離第2次1、2個月，也是寫那2張書面，面額5萬元，
    這次也是拿我工廠生財器具抵押。車馬費3000元是第1次扣
    ，後來只有扣利息1萬元，10天扣1萬元，實拿4萬元。繳利
    息的方式是「阿忠」到工廠現場去收，還有匯款到他指定帳
    戶，最後1次是匯到陳望平帳戶。「阿忠」10天找我1次，我
    大概連續給了1年。「阿忠」除了提供陳望平帳戶，還有提
    供另1個人的帳戶。到最後我要還本金的時候就不是利息，
    我身上有錢就匯給他。也有約在我公司、7-11、工地拿的等
    語（參本院卷第111頁、第112頁、第115頁至第117頁），核
    與證人於警詢所述內容大致相符（參偵查卷第13頁至第16頁
    ）；且有證人提出之無摺存款存款人收執聯、郵政自動櫃員
    機交易明細表及中華郵政股份有限公司110年5月26日儲字第
    1100141682號函檢送之0000000-00XXXX96號帳戶（陳望平）
    基本資料及客戶歷史交易清單（參偵查卷第17頁至第19頁、
    本院卷第29頁至第59頁），在卷可佐。
　㈡依上開事證，固可推認「阿忠」於106年8月下旬、其後分別
    間隔1、2月餘間，在證人所開設工廠（彰化縣○○鎮○○路000
    號），各貸予證人5萬元共計3次，約定利息計算方式為每7
    日或10日為1期，每期1萬元利息，證人則簽發面額5萬元之
    本票、借據各1紙，並提供其他財物作為債務之擔保。「阿
    忠」於各次借款當日即預扣首期利息1萬元，第1次借款並扣
    除車馬費3000元，實際上僅交付3萬7000元，其餘各次交付4
    萬元予證人，證人則依約面交利息或匯款至「阿忠」指定之
    「陳望平」上開郵局帳戶。「阿忠」因而取得與原本顯不相
    當之利息（換算利率如附表所示）等情。惟查：
　⒈按共同實施犯罪行為為共同正犯構成要件之一，所謂共同實
    施，雖不以參與全部犯罪行為為限，要必分擔實施一部分，
    始得為共同正犯（最高法院46年臺上字第1304號判決意旨參
    照）。易言之，共同正犯之成立，須參與者有犯意之聯絡，
    並且須有分擔實施構成要件該當行為之一部分；此於學理上
    之「相續共同正犯（或承繼共同正犯、繼承共同正犯）」亦
    然。而查本件證人向「阿忠」借款之相關事宜，均係與「阿
    忠」本人洽商，其後償還利息，係由「阿忠」向證人催討聯
    繫，且係以面交或依「阿忠」指示以匯款至指定帳戶之方式
    繳付，其間未曾與被告有所接觸等情，業據證人於本院審理
    中證述綦詳，如前所述。況且，證人於本院審理中證稱：「
    阿忠」本人和他帶去的人，其中並沒有被告，我跟被告完全
    不認識。被告於我家時，沒有說是誰叫他去的，被告說欠人
    家錢要不要還，我說你要說我欠誰錢，他說他也不知道。他
    沒有強暴脅迫，我叫他弄清楚再來找我。在我跟「阿忠」借
    錢到109年5月5日被告前來我家索討這筆錢的這段期間，我
    沒有見過被告，我完全不認識他，沒有看過他等語（參本院
    卷第113頁、第114頁）。足認證人與被告係在上開時、地首
    次見面之事實。佐以，證人於審理中亦結證稱：109年5月5
    日被告去和美我住家收款時，被告拿3張本票，是我簽名的
    正本，面額是5萬元，總共15萬元，我就告訴被告說這是我
    欠「阿忠」的欠款，我已經還清，叫「阿忠」打電話給我。
    我有問被告，他說他不知道「阿忠」是誰。我說你不知道還
    要來收錢這樣對嗎？被告就問我有沒有跟人家借15萬元，我
    說有，我已經還了。我就把本票丟在地上，我問被告，他也
    什麼都不知道。被告在現場沒有說到擔保品的事情，因為被
    告完全不知情，被告只是拿3張本票要跟我收15萬元，我叫
    被告去問清楚等語（參本院卷第117頁至118頁）。是依證人
    於上開時、地，與被告第一次見面接觸時之觀察所得，被告
    斯時之舉動與應對，對於「阿忠」其人、借款擔保各節均毫
    不知情。輔以，依卷存證據資料亦無從證明「阿忠」或其同
    行者即為「查無此人」或提供本票予被告前去索討款項之人
    。互參上情，可見被告與「阿忠」等人是否有犯意之聯絡，
    誠值懷疑。因此，被告辯稱其僅係單純受「查無此人」所託
    ，於109年5月5日前往證人上開住處向證人收取款項等語，
    並非不可採信。
　⒉再者，證人證稱：被告去我家收款時，就拿3張本票，面額5
    萬元，總共15萬元，被告只是拿3張本票要跟我收15萬元，
    沒有強暴脅迫或恐嚇等語（參本院卷第113頁、第117頁、第
    118頁）。是以，依證人當日所見聞，被告向證人收取15萬
    元，乃攜持證人前所簽發之本票為之，且除此之外其他各節
    並不知情，其收款過程並未採取任何暴力或不法手段；又一
    般而言，本票等物，屬於民間借貸常見之借款憑證及擔保物
    品，若債權人因故無暇或不便前往向債務人收取借款，而以
    一定報酬委由他人代勞，亦與常情無悖，尤非法所不許；酌
    之，被告所收討之款項與本票總金額亦相吻合，即其客觀上
    持以收取款項之憑證與待收金額，並無異常之處。綜上各節
    ，則被告主觀上是否認識所收取之款項為重利放款之本金或
    利息，更值存疑。因而，自難僅以被告有受託向證人收款之
    行為，率認被告與「阿忠」等人有重利之犯意聯絡。
　⒊復以，證人於本院審理中亦稱：約106年底到107年初我最後
    打LINE給「阿忠」跟他要抵押品，...然後封鎖我，這中間
    就沒有人來找我，直到109年5月5日遇到被告來我家找我，
    所以到109年5月5日被告到找我索討欠款時，至少已經有1年
    以上的時間，「阿忠」沒有來跟我催討，我也沒有匯款給他
    等語（參本院卷第115頁至第117頁）。因此，即令認定相續
    共同正犯之法理，而「阿忠」前述重利犯行部分，於經證人
    告知清償本金、索討擔保品後，已逾年餘未再有「阿忠」催
    討債務情事之發生，可見在被告於109年5月5日前往證人上
    開住處前，「阿忠」已與其他共犯完成重利罪行，被告即無
    從再與其等有犯意聯絡、行為分擔。是以，亦難認被告於上
    開時、地收款之行為，應與「阿忠」與其他共犯負共同正犯
    之罪責。被告既未參與「阿忠」與證人間借款或償還利息之
    經過，而僅持該面額及總金額相符之本票向證人收取15萬元
    ，其又如何得悉「阿忠」先前向證人實際交付之本金與收取
    之利息而涉有重利之情節，尤見被告辯稱其並無重利之犯意
    等語，非屬無據，當難率以重利罪名相繩。
　㈢綜上所述，依卷證顯示之客觀證據，尚難認被告有對被害人
    進行重利之行為分擔，實難與「阿忠」成立共同正犯。又縱
    令被告曾持有被害人簽發之本票，並前去索討與票面金額相
    符之款項，亦難僅憑此遽以重利罪責相繩。
六、綜上所述，公訴人所舉事證，均無從證明被告與「阿忠」有
    重利犯行之犯意聯絡及行為分擔，自無從說服本院形成被告
    有罪之心證。此外，復查無任何積極事證足認被告確有重利
    罪之犯行，揆諸前揭說明，自應為被告無罪之諭知。
據上論斷，應依刑事訴訟法第301 條第1 項前段，判決如主文。
本案經檢察官邱呂凱提起公訴，檢察官陳靚蓉到庭執行職務。
中　　華　　民　　國　　110 　年　　10　　月　　18　　日
                    刑事第六庭  法  官  呂美玲   
以上正本證明與原本無異。
如不服本判決應於收受判決後20日內向本院提出上訴書狀，並應
敘述具體理由。其未敘述上訴理由者，應於上訴期間屆滿後20日
內向本院補提理由書( 均須按他造當事人之人數附繕本) 「切勿
逕送上級法院」。
告訴人或被害人對於判決如有不服具備理由請求檢察官上訴者，
其上訴期間之計算係以檢察官收受判決正本之日期為準。
中　　華　　民　　國　　110 　年　　10　　月　　18　　日
                                書記官  鍾宜津
　　　　　　　　　　　　　　　　
　　附表：利息計算式（以證人證述估算）
借款日期 計息情形 備註 第一次： 108年8月間 （當面預扣首期利息1萬元及車馬費3000元）        第二次、第三次 （各次均當面預扣首期利息1萬元） 第一次： 實際貸得37,000元 換算年利率為986﹪ （四捨五入） 證人於本院審理中及警詢所述內容，關於收取利息之期間，或稱10日、或稱7日（參上開卷證出處），以有利之認定，每期10日收取1萬元利息計算之： 每期10日1萬元之利息。 10,000÷37,000÷10×365＝9.86  第二次、第三次： 實際貸得40,000元 換算年利率為912﹪ （四捨五入） 每期10日1萬元之利息。 10,000÷40,000÷10×365＝9.12  借款利率以實際貸得之金額計算之。